【裁判字號】    89,台上,304
【裁判日期】    890128
【裁判案由】    給付信用狀貸款
【裁判全文】
最高法院民事判決                                八十九年度台上字第三○四號
    上  訴  人   華南商業銀行股份有限公司
    法定代理人   許德南
    訴訟代理人   陳  長律師
    複 代理 人   周世筑律師
    被 上訴 人   新加坡商遠利企業私人有限公司（FARLE ENTERPRISE PTE.LTD）
    法定代理人   吳永吉
    訴訟代理人   黃慶源律師
                 陳世寬律師
                 包國祥律師
右當事人間請求給付信用狀貸款事件，上訴人對於中華民國八十七年九月二十二日台
灣高等法院第二審判決（八十七年度重上字第二五五號），提起上訴，本院判決如左
：
    主  文
原判決廢棄，發回台灣高等法院。
    理  由
本件上訴人法定代理人變更為許德南，有上訴人公司變更登記事項卡可按。玆據許德
南聲明承受訴訟程序，於法尚無不合，合先敘明。
次查本件被上訴人主張：訴外人世嘉企業有限公司（下簡稱世嘉公司），於民國八十
六年九月十一日向伊訂購汽車音響七百套，總價新加坡幣（下同）四十萬六千元，世
嘉公司於訂單中載明要求將上開貨物運送至新加坡廣合電子私人有限公司（ Unizeal
Trading（s）Pte. Ltd. 下簡稱廣合公司），並口頭告知將以訴外人廉景公司名義開
立信用狀予伊，嗣伊即收到廉景公司委託上訴人中山分行於八十六年九月八日所開立
伊所指定新加坡工商銀行之信用狀，伊依約送貨至廣合公司，並另將廣合公司所交付
之二十箱汽車音響配件交予運送人裝船出口，詎伊取得信用狀相關證明單據至指定銀
行辦理押匯手續時，遭上訴人以伊所提押匯文件所示地址與信用狀受益人之地址不符
而拒絕付款。爰依信用狀法律關係，求為命上訴人給付四十萬六千元，及自八十六年
十二月二十九日起加計法定利息之判決（關於被上訴人請求八十六年十二月二十九日
當天利息部分，業經第一審判決被上訴人敗訴確定）。
上訴人則以：(一)被上訴人提示之押匯文件上所載受益人地址，為「Tessensohn  Road
」，而非「 Tessensohn  Road  Along  Race  Course  Road」，信用狀上亦未約定
Tessensohn Road Along Race Course Road 」可以代替「Tessensohn Road」，依信
用狀採嚴格一致原則，上訴人得拒付信用狀款項。(二)依押匯文件所示，被上訴人交運
貨物之記載，或為「1  LOT」，或為「20 CTS」, 或為「20 CARTONS」，不足以顯示
被上訴人依約交付全部汽車音響七百套，上訴人有權拒絕兌付。(三)被上訴人以空箱或
無價值之保麗龍交付，行「假出口、真押匯」之方式詐騙買方，訴外人廉景公司已於
八十六年十月九日行文上訴人撤銷開立信用狀及撥款之委託，基於「詐欺得要求開狀
銀行拒付」之衡平法則，上訴人得拒付本件信用狀金額等語，資為抗辯。
原審維持第一審所為上訴人敗訴之判決，駁回其上訴，係以：本件被上訴人為新加坡
籍，屬涉外事件，系爭信用狀僅載明應適用西元一九九三年修訂之信用狀統一慣例（
THIS L/C IS SUBJECT TO UCP 1993 REVISION ICC PUBLICATION NO.500)（下稱信用
狀統一慣例），並未約定以特定國家私法為準據法，則兩造間之法律關係，除信用狀
統一慣例設有規定之事項應逕予適用外，就信用狀統一慣例所未規範之事項（如遲延
利息、利率等），應以開狀銀行所在地之我國法律為其準據法。查上訴人所屬中山分
行，於民國八十六年六月九日，開立訟爭不可撤銷四十萬六千元之信用狀予通知銀行
新加坡工商銀行（INDUSTRIAL AND COMMERCIAL BANK LTD SINGAPORE SING ELectron
-ic  Pte.Ltd.)，輾轉交至被上訴人，其上載明受益人為「FARLE ENTERPRISE  PTE.
LTD.BLK  683 NO. 01-115 TESSENSOHN ROAD SINGAPORE 210683」，貨物為「汽車音
響零件」（CAR STEREO PARTS），應提示文件計有：(1)經簽名且載明信用狀號碼之商
業發票（  SIGNED COMMERCIAL INVOICE INDICATING L/C NO.）、(2)清潔之載貨證券
（CLEAN ONBOARD OCEAN BILLS OF LADING)、(3)包裝單（PACKING LIST）等三項，並
載明該信用狀應適用信用狀統一慣例，嗣被上訴人持上開相關單據向通知銀行辦理押
匯手續時，遭上訴人以押匯文件所示地址與信用狀不符為由而拒絕兌付，此情業據被
上訴人提出訟爭信用狀、載貨證券、商業發票、包裝單、上訴人拒付通知等件為證，
復為上訴人所不爭，堪信為真實。按信用狀統一慣例第十三條（ａ）規定：「銀行須
以相當之注意審查信用狀規定之一切單據，藉以確定單據就表面所示與信用狀條款是
否相符，所規定之單據表面與信用狀條款之相符性，應由本慣例所反映之國際間標準
之銀行實務決定之。各單據表面顯示彼此牴觸者，認為表面所示與信用狀之條款不符
。信用狀未規定之單據，銀行不必審查，倘銀行收到類此單據可將其退回提示人，或
在不負任何責任將其代轉。」據此，開狀銀行應就所收到之單據，在外觀上是否符合
信用狀之條件，有形式上之審查義務。依學者通說，開狀銀行應查核單據與信用狀條
件之嚴格一致，即應根據 strict Compliance原則處理單據，而不應根據substantia
-l Compliance原則，惟所謂strict Compliance原則，並非嚴格要求使用之文字逐字
不差，如就信用狀所載條件文字之外，另有若干文字而不影響於該條件者，仍應認為
與信用狀條件一致，開狀銀行自應負兌付責任。本件上訴人雖以被上訴人提示文件上
受益人住址之記載與信用狀記載不符為由，拒絕兌付系爭信用狀，然經審視押匯文件
，其中載貨證券受益人即被上訴人之地址記載與信用狀所載完全相同，商業發票、包
裝單上所載被上訴人地址為「BLK 683  TESSENSOHN  ROAD NO.01-115（ALONG  RACE
COURSE ROAD）SINGAPORE 210683」, 較信用狀所載「BLK 683NO.01-115 TESSENSOHN
-ROAD SINGAPORE 210683」，雖多出(ALONG RACE COURSE ROAD ）等文字，因上開文
字僅係表明被上訴人公司建物所在位置係沿RACE COURSE 路邊，不足改變其所表示之
門牌號碼「 BLK 683 TESSTNSOHN  ROAD NO.01-115,SINGAPORE 」，不影響其實質同
一性，上訴人不得以此作為拒付訟爭信用狀款之事由。次按，信用狀雖與其原因契約
之間有密切關係，然因信用狀係由非原因契約當事人之銀行所發，為使信用狀交易得
以順暢進行，信用狀統一慣例第三條（ａ）乃規定：「信用狀或以買賣契約或其他契
約為基礎，但在本質上與該等契約係屬分立之交易行為。銀行與該等契約無關係，亦
絕不受該等契約之拘束，縱信用狀內含有參照該等契約之註記者，亦同。銀行在信用
狀下所為付款、承兌匯票並予付款或讓購、及或履行其他任何義務之約定，不因申請
人以其與開狀銀行間之主張或抗辯而受影響。」第四條規定：「在信用狀作業上，有
關各方所處理者為單據，而非與該等單據可能有關之貨物、勞務及或其他履約行為。
」在在揭示信用狀之獨立抽象及單據交易原則。換言之，受益人僅須提示符合信用狀
款之單據，開狀銀行即應依信用狀付款，並因此取得向開狀申請人請求補償之權利，
開狀銀行不得援原因關係抗辯對抗信用狀之受益人。又依信用狀統一慣例第十五條：
「銀行對任何單據之格式、充分、正確、真實、偽造或法律效力，或對單據上所規定
或加註之一般或特別條款，概不負義務或責任；對單據所表彰貨物之說明、數量、重
量、品質、狀況、包裝、交貨、價值或存在，……亦不負任何義務或責任。」重申受
益人只要提出形式上合於信用狀記載之商業單據，開狀銀行予以付款者，即得主張免
責。固然，在提出偽造單證（forged documents) 詐欺開狀銀行而為開狀銀行於付款
前所明知之情形，英美學說及判例上皆本於「單據必須真實乃為信用狀之默示條件」
、「信用狀獨立性則適用之前提乃匯票所附單據必須是真實而符合信用狀條款者」之
見解，承認此種情況為信用狀統一慣例第十五條規定之例外，開狀銀行得以拒絕承兌
、付款，惟此乃以「單據偽造」為前提，若單據並無不實，雖交付之貨物與原因關係
之買賣契約約定一不符，依信用狀一慣例第十五條之規定，開狀銀行仍不得據以拒絕
兌付。經查，系爭信用狀就貨物之記載為「CAR  STEREO  PARTS FOB SINGAPORE, FR
OMSINGAPORE TO TAIWANESE PORTSHIPMENT  ONOR BEFORE NOV.07,1997.VALIDITY NO
V.07,1997 」，而有關信用狀所載應提示之文件，商業發、載貨證券、包裝單等所記
載之事項與信用狀要求，並無不合，另依上訴人提出之公證報告，被上訴人交運之貨
物箱數，確為二十紙箱，其中十五紙箱內裝汽車音響揚聲器共計三百三十件，另五紙
箱內裝空保麗龍盒，雖不合於約定之買賣標的即七百套汽車音響，然與被上訴人提示
之上開商業單據記載並無不同，公證報告亦稱比較載貨證券、發票與實際貨物，不論
就數量或重量皆無短少，內容亦無明顯差異，足徵被上訴人提示之商業單據要無偽造
情事，依前揭說明，上訴人開狀銀行實不得執此拒絕兌付系爭信用狀。又信用狀統一
慣例第九條（ａ）規定：「不可撤銷信用狀，構成開狀銀行對下列事項之確定義務，
但均以提示所規定之單據且符合信用狀之條款為限……」、同條（ｃ）規定：「除第
四十八條另有規定，不可撤銷信用狀非經開狀銀行、保兌銀行（如有者）、及受益人
之同意，不得修改或取消。」準此，就不可撤銷信用狀而言，一經開發，在未經受益
人同意之情況下，開狀銀行不得任意撤銷。本件因身為受益人之被上訴人既未同意上
訴人開狀銀行撤銷系爭信用狀，復已依信用狀指示提出文件，上訴人自仍應予以兌付
。上訴人抗辯廉景公司已解除買賣契約，並撤銷開立信用狀及撥款委託之意思表示，
彼已無付款義務云云，殊非可取。又信用狀交易，依國際慣例採單據交易，概以單據
本身為依據，除單據本身偽造外，絕不能涉及貨物本身之因素，亦不牽涉單據以外之
原因，以避免破壞信用狀之獨立性，俾信用狀之運作能順利通暢，促進國際貿易之發
展。上訴人以押匯文件以外之因素，執為拒絕付款之藉口，與信用狀性質有違，難以
採取，因認被上訴人本於系爭信用狀受益人之地位，請求上訴人履行開狀銀行之義務
，核屬正當，為其判斷之基礎。
按信用狀交易，依國際慣例採單據交易，概以單據本身為依據，故信用狀之受益人提
出形式上合於信用狀記載之商業單據，開狀銀行應予付款，固分別為信用狀統一慣例
第三條、第十五條所揭示。第按行使權利，履行義務應依誠實及信用方法，為民法第
一百四十八條第二項所明定。玆據上訴人抗辯依公證報告，被上訴人交運之貨物箱數
，為二十紙箱，其中十五紙箱內裝汽車音響揚聲器共計三百三十件，另五紙箱內裝空
保麗龍盒，不合於約定之買賣標的物即七百套汽車音響，伊得拒絕付款云云，如果無
誤，被上訴人未依約交付全部買賣標的物，其中五箱竟裝運空保麗龍盒，以資搪塞，
而請求上訴人付款，則其行使權利，履行義務，難謂於誠實信用方法無違，原審未注
意及此，遽為上訴人不利之判決，尚有可議。上訴論旨，指摘原判決不當，求予廢棄
，非無理由。
據上論結，本件上訴為有理由，依民事訴訟法第四百七十七條第一項、第四百七十八
條第一項，判決如主文。
中      華      民      國    八十九    年      一      月    二十八    日
                              最高法院民事第一庭
                                  審判長法官  李  錦  豐
                                        法官  楊  鼎  章
                                        法官  李  慧  兒
                                        法官  王  茂  修
                                        法官  陳  國  禎
      右正本證明與原本無異
                                              書  記  官
中      華      民      國    八十九    年      二      月    二十九    日
                                                                        Ｅ


司法院資訊處製作；財團法人民間司法改革基金會備份。
